【裁判字號】    95,台上,2949
【裁判日期】    951228
【裁判案由】    確認繼承權存在
【裁判全文】
最高法院民事判決            九十五年度台上字第二九四九號
上  訴  人  甲○○○
訴訟代理人  古 清 華律師
被 上訴 人  乙 ○ ○
                      號
            丙 ○ ○
            丁 ○ ○
            戊 ○ ○
                      1號3樓
上列當事人間請求確認繼承權存在事件，上訴人對於中華民國九
十五年八月九日台灣高等法院第二審判決（九十五年度重家上字
第四號），提起上訴，本院判決如下：
    主  文
上訴駁回。
第三審訴訟費用由上訴人負擔。
    理  由
本件上訴人主張：伊原名「李何秀鳳」，設籍於台北市○○區○
○里○○○鄰○○路○段一六六號四樓，與二二八事件受難者李
來進於民國三十六年三月十日結婚，同年月十四日李來進因二二
八事件被槍殺身亡。伊雖於李來進受難後改嫁，惟對李來進之遺
產仍應有繼承權。伊在李來進死亡時，究與李來進有無夫妻關係
，影響伊向財團法人二二八事件紀念基金會（下稱二二八基金會
）領取配偶部分之補償金新台幣（下同）三百萬元權利，而被上
訴人否認伊為李來進之配偶，伊有即受確認判決之法律上利益等
情。爰求為確認伊對李來進之遺產繼承權存在之判決。
被上訴人則以：經仔細比對「李何秀鳳」之台北市松山區戶政事
務所及上訴人之台中縣豐原市戶政事務所相關戶籍資料，有諸多
衝突不合之處，足證上訴人與「李何秀鳳」為不同二人。且從上
訴人之日據時期戶籍謄本及台灣省光復後初次設籍之戶籍謄本資
料事由欄，可知上訴人於三十二年一月十三日與陳文貴結婚，並
於三十五年四月二十五日與陳文貴離婚復籍，上訴人配偶姓名欄
僅有陳文貴（離），可知從三十二年一月十三日起至三十八年四
月二十三日止，上訴人之戶籍資料未曾出現李來進之名字或有任
何從李來進家之戶籍地址遷入、遷出記載，遑論與李來進結婚之
記載。且李來進係家中獨子，因二二八事件被捕，被上訴人乙○
○之雙親為搶救愛兒，急於奔波、疏通政府機關及地方重要人士
協助，約兩週後始知李來進遭槍殺，如何可能在李來進被槍殺四
天前，公開辦理李來進之婚事？況從李來進於台灣光復後初次設
籍之戶籍謄本之事由欄中，僅記載「民國三十六年三月十四日因
二二八事件被槍殺」，並無結婚之記載，而上訴人又無法舉證其
與李來進之結婚有公開之儀式及二人以上之證人，使不特定人得
以共聞共見，並非李來進之配偶。又李來進遇難時，被上訴人戊
○○年紀尚小，未曾聽聞或見過上訴人等語，資為抗辯。
原審斟酌全辯論意旨及調查證據之結果，以：查李來進於三十六
年三月十四日因二二八事件遭槍殺，為二二八事件之受難者，依
二二八基金會所訂「二二八事件受難者補償金核發標準」第十條
規定，經核定李來進之繼承人得領取補償六十個基數（即六百萬
元）之事實，已據上訴人提出李來進之戶籍謄本為證，並有二二
八基金會八十七年十二月十一日函可憑，復為兩造所不爭執，應
堪信為真實。按結婚，應有公開儀式及二人以上之證人，為十九
年十二月二十六日公布之民法第九百八十二條所明定，即結婚須
符合上開二要件始有效成立。依上訴人於第一審自承，二人沒有
請客，也沒有拜堂，只有做一些餅分送親友，當時父母都已經死
亡，沒有人主婚等語，固與上開規定公開儀式之要件未合。但查
該條規定，於七十四年六月三日增訂第二項規定，經依戶籍法為
結婚之登記者，推定其已結婚，以結婚之戶籍登記推定為已結婚
。係就程序上移轉舉證責任所為之特別規定，依程序從新之原則
，不受修正後民法親屬編施行法第一條後段有關實體不溯及既往
規定之限制，則該項規定對於在修正前發生之結婚仍有適用，因
而在上開條文增訂前之結婚，有戶籍登記者，即推定其已結婚。
次查，依上訴人提出之本身戶籍謄本資料記載，父何炎｛明治二
十五年（民前二十年）二月二十二日出生、父何文水、母何游氏
順、次男｝；母何江氏燕｛明治二十八年（民前十七年）三月十
四日出生、父江先、母為江鄭氏香、次女｝。而李來進之戶籍登
記配偶「李何秀鳳」之戶籍登記申請書（下稱系爭戶籍登記申請
書）上則記載，李何秀鳳之父何炎（民前十五年十月一日出生，
父母不詳、長男）；母何江燕（民前十四年五月十五日出生、父
何批、母陳香、長女）。經相互比對上開二資料可知，上訴人之
父母與「李何秀鳳」之父母姓名雖相同，惟有關出生年月日、出
生別及父母姓名均不相符。再依上訴人之日據時期戶籍資料記載
，何氏秀鳳，昭和二年（民國十六年）二月三十日出生，四女，
與戶長何炎設籍於「台中州豐原郡豐原街下南坑六百三番地」，
於日據時期昭和十八年（民國三十二年）一月十三日與台北州文
山郡石碇庄玉桂嶺字九芸坑十番地之陳文貴結婚而遷出，至民國
三十五年四月二十五日離婚復籍。而依李鵠（李來進之父）於三
十五年十月一日設於台北市○○區○○里○鄰○○○路六０七巷
一衖七號戶內之戶籍資料及系爭戶籍登記申請書記載，李來進戶
籍登記配偶「李何秀鳳」，係民國○○年○○月○○○日出生，
六女，小學程度，民國三十六年三月十日戶內結婚，三十七年十
月十八日遷出台中縣豐原鎮下南坑六百三號設籍除本籍。將上開
二資料予以核對，上訴人之出生日期為昭和二年（民國十六年）
二月三十日，出生別為四女。「李何秀鳳」之出生日期為民國十
六年十一月二十六日，出生別為六女。上訴人之戶籍謄本記載，
何氏秀鳳於三十二年一月十三日與陳文貴結婚，於三十五年四月
二十五日離婚，惟並無有關與李來進結婚之記載。「李何秀鳳」
之戶籍資料，僅有其與李來進於三十六年三月十日結婚之記載。
若「李何秀鳳」即為前與陳文貴結婚之何氏秀鳳，則「李何秀鳳
」亦應有與陳文貴結婚、離婚之記載，惟「李何秀鳳」之戶籍資
料就此付之闕如。上訴人在日據時期之戶籍設在台中州豐原郡內
，於三十五年四月二十五日與陳文貴離婚後即復籍於台中縣豐原
市，至三十六年三月十四日李來進因二二八事件遭槍殺為止，並
無上訴人遷移戶籍之記載，均設籍在台中縣豐原市。而「李何秀
鳳」則與李來進世居，結婚登記申請設籍於台北市松山區復勢里
四鄰拾戶，民國三十七年十月十八日遷出台中縣豐原鎮○○○段
六百三號設籍除本籍，即「李何秀鳳」至三十七年十月十八日始
自台北市松山區遷移戶籍至台中縣豐原鎮，在此之前之戶籍均設
在台北市松山區復勢里四鄰十戶內。顯見上訴人與「李何秀鳳」
二人遷入台中縣豐原市之時間並不同，上訴人自不可能同時在台
中縣豐原市及台北市松山區內設籍，尚難認上訴人與「李何秀鳳
」為同一人。再者，前述上訴人戶籍登記資料與系爭戶籍登記申
請書（結婚戶）之記載，父母姓名雖相同，惟上訴人迄未能解釋
父母出生年月日不同之原因，則其主張其父何炎之生父何文水、
生母游順，於民前十八年二月十四日由何胚（養父）及鄭香（養
母）收養；其母江燕之生父為江先，生母為鄭香，江燕於民前五
年一月二十九日由何胚收養，即上訴人之父何炎與母江燕原為養
兄妹關係，爾後結婚，第一審判決認何炎之父為何批，母為陳香
乙節，並無任何證據云云，自無從採信。系爭戶籍登記申請書，
係經台北市松山區戶政事務所蓋印且註記「影印本與正本相符」
等字樣之影本，復為上訴人所未爭執，形式上應為真正。雖上開
申請書記載「民國拾陸年月拾肆日申請義務人夫李來進、妻
李何秀鳳簽證」等字，惟李來進於該日已因二二八事件而遭槍殺
，可知該申請書應係李何秀鳳所申請，其上之資料亦由「李何秀
鳳」填寫申報，依常情「李何秀鳳」不會將自己父母何炎、何江
燕之出生年月日及母親何江燕之父母姓名寫錯之可能。另上訴人
提出設籍於台中縣豐原市北陽里二鄰壹戶（其後變更為中陽路八
五號）之戶籍謄本，亦與「李何秀鳳」之資料有所不同。上訴人
雖主張其係十二月三十日出生，戶政機關誤載為二月三十日云云
。然亦與「李何秀鳳」係民國○○年○○月○○○日生、出生別
為六女、母為江燕、教育程度小學者有異，可見「李何秀鳳」之
出生日期亦非上訴人自陳之十二月三十日，其餘在出生年、出生
別及教育程度等項，亦均不相合。至其提出遷居至台北市松山區
復勢里九鄰後之戶籍謄本，已冠夫姓（陳）其內記載：「甲○○
○。母：何江燕。出生別：四女。出生年月日：民國十六年二月
三十日。教育程度：不。配偶：陳安然（存）。陳文貴（離）」
等語，即配偶姓名欄載明其前後配偶：陳文貴、陳安然之記載，
均無曾與李來進結婚之記載。而台中縣豐原市戶政事務所八十七
年十月十九日函載內容，核係記載何炎光復前後之設籍情形，既
非李來進登記配偶「李何秀鳳」之設籍情形，尚難據以證明何炎
戶內之「何秀鳳」（與陳文貴、陳安然結婚）即為李來進之登記
配偶「李何秀鳳」。且當時之戶籍資料並無身分證字號可供判別
，而斟酌上開上訴人與「李何秀鳳」二人之戶籍資料，不論係本
身之出生年月日、出生別、教育程度，以及二人父母之出生年月
日等項，有關判斷二人是否同一之基本細節資料已大相逕庭，自
無從僅以上訴人與「李何秀鳳」於不同時間曾遷入同一地址之唯
一相同點，即足認定上訴人與「李何秀鳳」為同一人。又卷附之
戶籍謄本均為戶政事務所之公文書，有戶政事務所之公印可憑，
此為兩造不爭執之事實，依民事訴訟法第三百五十五條第一項規
定推定為真正。上訴人如欲主張因戰亂或戶籍人員登記錯誤，致
上開公文書之內容不實在者，自應舉出積極證據證明之，惟其並
未舉證以明，自難採信。上訴人另主張於李來進死亡後，伊尚與
李來進之母、妹即被上訴人乙○○、丙○○共同居住，並出外工
作供養生活等情，已經被上訴人否認，上訴人復未能提出其與李
家人曾有來往之任何書信或照片等資料供參，委無可採。自無從
據以認定上訴人即與李來進戶內之登記配偶「李何秀鳳」為同一
人。又上訴人於八十七年十一月十九日即已起訴，直至九十五年
四月二十八日提出之補充上訴理由狀中，均主張伊於三十六年三
月十日與李來進結婚，長達七年餘之訴訟過程中，從未提及於日
據時期中結婚，遲至九十五年五月二十三日提出之爭點整理狀中
方改稱，係於日據時期之三十二年左右與李來進結婚云云，前後
主張差異甚大，且未能陳明結婚之確定日期，已有可疑。復從未
提及有證人足資證明其與李來進結婚一事，至原審審理時始陳述
鄰居楊樹木可為證人。然查證人楊樹木僅於三十三年間見過李來
進帶同女子進出，光復後僅聽聞李來進之父李鵠稱呼該女子為媳
婦一次，之間並未正式介紹及實際相處，其竟能於六十年後指認
上訴人即為李來進帶同、李鵠稱為媳婦之女子，其所為指認，實
令人懷疑；且證人楊樹木並未參加婚禮，李來進亦未介紹名為「
秀鳳」之女子為其妻，即其對於李來進有無結婚之情並不知悉，
是證人楊樹木之證詞尚無從憑採作有利於上訴人之認定。再上訴
人既於三十二年一月十三日與陳文貴結婚，至三十五年四月二十
五日始離婚，如何能在與陳文貴尚未離婚前，即與李來進於三十
二年間結婚？益徵上訴人主張與李來進於三十二年間結婚云云，
顯與戶籍謄本之公文書記載不符，而難以採信。且卷內並無任何
上訴人未與陳文貴結婚之任何證據，自無從推翻上訴人與陳文貴
有婚姻關係之公文書記載。參考台灣民事習慣調查報告記載日據
時期婚姻成立之實質要件，則上訴人在與陳文貴尚有婚姻關係之
期間，未經父母同意，即再出嫁與李來進，因違反台灣於日據時
期之民事習慣中之獲得父母同意及非重婚等實質條件，亦難認為
上訴人與李來進之婚姻係有效成立。綜合上訴人之主張及提出之
證據，尚無足證明其為二二八事件受難者李來進之配偶「李何秀
鳳」。從而，其訴請確認對李來進之遺產繼承權存在一節，即屬
無據，應予駁回等詞，為其心證之所由得，並說明上訴人其他主
張及聲明證據為不足取，暨無必要向國立台灣大學教授王泰升查
詢日據時期及台灣舊習慣關於台灣人民結婚之成立要件之理由，
因而維持第一審所為上訴人敗訴之判決，駁回其上訴。
按民事訴訟如係由原告主張權利者，應先由原告負舉證之責，若
原告先不能舉證，以證實自己主張之事實為真實，則被告就其抗
辯事實即令不能舉證，或其所舉證據尚有疵累，亦應駁回原告之
請求（本院十七年上字第九一七號判例參照）；又證人之證言是
否可採，審理事實之法院本得衡情認定（本院二十年上字第二０
五二號判例參照）。本件依上訴人所提出之本身戶籍謄本及相關
資料，既無法與台灣光復後初次於三十五年十月一日設籍台北市
松山區復勢里四鄰拾戶之「李何秀鳳」為必要或直接之聯結，即
不足以證明其與李來進戶籍登記之妻「李何秀鳳」為同一人，且
上訴人嗣後另主張與李來進係於民國三十二年間之日據時期結婚
乙節，既未能舉證以實其說，復與其提出之「李何秀鳳」於台灣
光復後上開初次設籍之戶籍謄本登載三十六年三月十日戶內結婚
者不符（見一審卷(一)第一０頁反面），原審因以上述理由為不利
於上訴人之論斷，經核於法洵無違誤。上訴論旨，猶執陳詞，並
就原審取捨證據、認定事實之職權行使，及其他與判決基礎無涉
之理由，指摘原判決不當，求予廢棄，不能認為有理由。
據上論結，本件上訴為無理由。依民事訴訟法第四百八十一條、
第四百四十九條第一項、第七十八條，判決如主文。
中    華    民    國  九十五  年   十二   月  二十八  日
                      最高法院民事第八庭
                          審判長法官  朱  建  男
                                法官  顏  南  全
                                法官  許  澍  林
                                法官  鄭  傑  夫
                                法官  蘇  清  恭
      本件正本證明與原本無異
                                      書  記  官
中    華    民    國  九十六  年    一    月   十二   日
                                                Ａ


司法院資訊處製作；財團法人民間司法改革基金會備份。
